【裁判字號】    96,訴,915
【裁判日期】    970813
【裁判案由】    分割共有物
【裁判全文】
臺灣彰化地方法院民事判決               96年度訴字第915號
原      告  甲○○
被      告  丁○○
訴訟代理人  劉豐綸律師
被      告  丙○○
            乙○○
上列當事人間請求分割共有物事件，本院於民國九十七年七月三
十日言詞辯論終結，茲判決如下：
    主      文
兩造共有坐落彰化縣福興鄉○○段一八四五地號、地目建、面積
三八三平方公尺土地分割如附圖乙案所示，即各共有人分得土地
編號、面積詳如附表一所示。
兩造應互為補償之金額如附表二所示。
訴訟費用由兩造按附表一所示應有部分之比例負擔。
    事實及理由
一、被告丙○○未於言詞辯論期日到場，核無民事訴訟法第386
    條各款所列情形，爰依原告聲請，由其一造辯論而為判決。
二、原告主張：
  (一)坐落彰化縣福興鄉○○段1845地號、地目建、面積383平方
    公尺土地（以下簡稱系爭土地）係兩造共有，各共有人應有
    部分詳如附表一所示。
  (二)系爭土地並無不能分割之事由，兩造間亦未訂有不分割之特
    約及期限。
  (三)系爭土地南側面臨沿海路，寬度20公尺，其上有兩造所有2
    層樓房，建築時間約有20餘年歷史，希望保留。
  (四)被告丙○○為原告大嫂，分割後仍願與原告繼續保持共有。
  (五)原告所提附圖所示甲案，係按照使用現狀分割，分割後影響
    最小。反觀被告丁○○所提乙案，共有人之建物必須部分拆
    除，且華聲公司鑑定報告找補金額過高，故不足採。
  (六)茲因兩造無法協議分割，爰依法請求依照甲案分割，並依正
    心不動產估價師事務所鑑定報告書相互找補等語。
三、被告辯稱：
  (一)被告丁○○部分：
  1.原告所提甲案，將被告丁○○土地分成4塊，部分區塊狹長
    且成梯梯形，將來無法建築使用，價值顯為偏低。且未按照
    應有部分比例分割，顯為不公平。
  2.反觀被告丁○○所提乙案，係依照各共有人應有部分比例分
    割，地形完整，界址簡單，無畸零地，對土地利用最具價值
    。
  3.本件較具價值者為系爭土地，原告老舊倉庫，並無保存必要
    。
  4.爰請求按照乙案分割，並按照華聲公司鑑定結果相互找補等
    語。
  (二)被告丙○○部分：
    未於言詞辯論期日到場，僅出具同意書表示願於分割後與原
    告繼續共有。
  (三)被告乙○○部分：
    甲乙兩案，對被告影響甚小，但比較同意甲案，可避免拆除
    建物。
四、原告主張系爭土地係兩造共有，各共有人應有部分詳如附表
    一所示；又系爭土地並無因物之使用目的不能分割或訂有不
    分割期限等情形，兩造復未能達成分割協議等情，業據原告
    提出土地登記謄本、地籍圖謄本等件為證，且為被告所不爭
    執，自堪信原告此部分之主張為真實。
五、按「各共有人，得隨時請求分割共有物。」、「分割之方法
    ，不能協議決定者，法院得因任何共有人之聲請，命為左（
    下）列之分配：一以原物分配於各共有人‧‧‧」，民法第
    823條第1項、第824條第2項第1款。經查，系爭土地為鄉村
    區乙種建築用地（卷附土地登記謄本參照），無因物之使用
    目的不能分割或訂有不分割期限等情形，兩造復未能達成分
    割之協議，則原告本於共有人之分割請求權，訴請判決分割
    ，核與前開規定洵無不合，應予准許。
六、按分割共有物之訴，以原物為分配時，如共有人中，有不能
    按其應有部分受分配者，得以金錢補償之，民法第824條第3
    項定有明文。又按共有物之原物分割，依民法第825條規定
    觀之，係各共有人就存在於共有物全部之應有部分互相移轉
    ，使各共有人取得各自分得部分之單獨所有權。是以原物分
    割而應以金錢為補償者，倘分得價值較高及分得價值較低之
    共有人均為多數時，該每一分得價值較高之共有人即應就其
    補償金額對於分得價值較低之共有人全體為補償，並依各該
    短少部分之比例，定其給付金額，方符共有物原物分割為共
    有物應有部分互相移轉之本旨，此觀最高法院85年度台上字
    第2676號判例要旨自明。
七、經查，系爭土地聯外道路位於南側20公尺寬之沿海路，其上
    有兩造所有加強磚造2層樓房（臨沿海路）及平房（位於後
    方）等建物各情，業據本院會同彰化縣鹿港地政事務所派員
    履測現場屬實，分別製作勘驗筆錄、土地複丈成果圖附卷可
    參，復有使用位置略圖及現場照片在卷可考。據此，若按照
    原告或被告丁○○等人所提甲、乙案分割結果，兩造各分得
    土地因其位置臨路寬度不一，其價值顯有差別，故各共有人
    分得之土地實際價值，與其所應分配之價值，尚有差距，依
    前開判例要旨，自應依民法第824條第3項規定，互為補償，
    始較公允。
八、經審酌原告所提甲案，固已獲得大部分共有人同意，惟該方
    案完全遷就使用現狀，致未能依照應有部分之比例分割，各
    共有人分得土地地形不規則，筆數過多（例如將被告丁○○
    分成4筆），並產生多筆畸零地，難以利用，實有礙共有人
    將來建築規劃；又依據正心不動產估價師聯合事務所97年5
    月22日不動產估價報告書所載，共有人間找補金額高達265,
    930元，難謂公平適當，尚難採取。反觀被告丁○○所提乙
    案，係依照應有部分之比例分割，共有人較具保存價值之2
    層樓房均得以保留，繼續使用，僅後方即北邊價值較低之磚
    造平房部分無法保留，參以原告未能舉證其建築時已獲得全
    體共有人同意，自無遷就之必要；又依據華聲企業發展鑑定
    公司97年5月14日報告書所載，該公司派員實地調查鄰近地
    價，根據當地里鄰環境、交通狀況、公共設施、使用現況、
    經濟發展程度及房地產交易現況等因素，並依據國際估價原
    理，參考四三一法則、蘇慕斯法則、霍夫曼法則、深度價格
    遞減率、路角地加減法等估價法則，導出如附表二所示找補
    金額，其相互找補金額僅80,072元，足徵乙案及該鑑價報告
    ，較為可採。本院因認被告丁○○所提乙案，已符合公平適
    當原則，堪予採認。爰依兩造應有部分之比例及其中部分共
    有人分割後保持共有之意願，判決分割如主文第一項所示，
    並諭知兩造間應相互補償之金額如附表二即主文第二項所示
    。
九、本件判決之基礎已臻明確，兩造其餘攻擊及防禦方法，經審
    酌於判決結果不生影響，故不再贅詞論列。
十、訴訟費用負擔之依據：民事訴訟法第80條之1、第85條第1項
    但書。
中    華    民    國    97    年    8     月    13    日
                  民事第一庭      法  官  陳正禧
上正本係照原本作成。
如不服本判決，得於收受送達後20日內向本院提出上訴狀。
中    華    民    國    97    年    8     月    15    日
                                  書記官  蕭美鈴
┌────────────────────────────────────────┐
│附表一（彰化縣福興鄉○○段1845地號土地，被告丁○○所提乙案）                    │
├─────┬───────┬────────┬─────────┬───────┤
│共有人姓名│應有部分及訴訟│分配位置編號（面│取得型態          │增減差額（單位│
│          │費用負擔之比例│積：平方公尺）  │                  │：新台幣元）  │
├─────┼───────┼────────┼─────────┼───────┤
│甲○○    │4850分之1597  │A(189)          │共同取得，並按應有│20,910        │
├─────┼───────┤                │部分之比例保持共有├───────┤
│丙○○    │4850分之796   │                │                  │10,422        │
├─────┼───────┼────────┼─────────┼───────┤
│丁○○    │485分之132    │B(75)、D(29)    │單獨取得          │-80,072       │
├─────┼───────┼────────┼─────────┼───────┤
│乙○○    │4850分之1137  │C(90)           │單獨取得          │48,740        │
└─────┴───────┴────────┴─────────┴───────┘
┌──────────────┐
│附表二（單位：新台幣元）    │
├────┬────┬────┤
│應補金額│丁○○  │合計    │
│受補金額│-80,072 │        │
├────┼────┼────┤
│甲○○  │20,910  │20,910  │
│20,910  │        │        │
├────┼────┼────┤
│丙○○  │10,422  │10,422  │
│10,422  │        │        │
├────┼────┼────┤
│乙○○  │48,740  │48,740  │
│48,740  │        │        │
├────┼────┼────┤
│合計    │80,072  │80,072  │
└────┴────┴────┘
附圖方案：


司法院資訊處製作；財團法人民間司法改革基金會備份。
